【裁判字號】    96,訴,2494
【裁判日期】    970422
【裁判案由】    遷讓房屋
【裁判全文】
臺灣板橋地方法院民事判決              96年度訴字第2494號
原      告  甲○○
訴訟代理人  戊○○
            丁○○
被      告  乙○○
訴訟代理人  丙○○
上列當事人間請求遷讓房屋事件，於中華民國97年4月8日言詞辯
論終結，本院判決如下：
    主          文
被告應將坐落臺北縣三重市○○○路二五四巷二十二號三樓之不
動產遷讓返還原告；並應自中華民國九十六年十月五日起至返還
前揭房屋時止，按月給付原告新臺幣壹萬肆仟元及如附表所示之
利息。
原告其餘之訴駁回。
訴訟費用由被告負擔。
本判決第一項於原告以新臺幣參拾伍萬元為被告預供擔保後，得
為假執行。
原告其餘假執行之聲請駁回。
    事 實 及 理 由
壹、程序方面：訴狀送達後，原告不得將原訴變更或追加他訴。
    但有請求之基礎事實同一之情形者，不在此限，民事訴訟法
    第255 條第1 項第2 款定有明文。本件原告起訴時原僅聲明
    請求被告應返還下述之不動產，嗣於本事件訴訟繫屬中之97
    年2 月26日具狀追加變更其聲明如下述，經核其所為追加變
    更合於前揭法條規定，應予准許；又原告雖將其請求判決事
    項訴之聲明分列為先位聲明及備位聲明，惟其所為之下述聲
    明並未有互相排斥之情形存在，依其主張之理由乃屬不同請
    求權之主張而已，實際上應無先位請求及備位請求之存在，
    故不予分別論列，均合先敘明。
貳、當事人之主張：
一、原告方面：
    聲明：
  (一)先位聲明：被告應將門牌號碼臺北縣三重市○○○路254 巷
    22號3 樓遷讓返還原告，並應給付自民國96年10月5 日起至
    返還不動產予原告時止，按月給付新臺幣（下同）14,000
    元與原告；並陳明原告願供擔保以代釋明，請准宣告假執行
    。
  (一)備位聲明：被告應將門牌號碼臺北縣三重市○○○路254 巷
    22號3 樓遷讓返還原告，並除應給付自民國96年10月5 日起
    至起訴狀送達之翌日止按月租金14,000元計算之租金暨自附
    表所示利息起算日至清償日止按年利率5%計算之利息與原告
    ，並應給付原告自起訴狀送達之翌日起至返還不動產予原告
    日止，按月給付原告14,000元之不當得利與原告；並陳明原
    告願供擔保以代釋明，請准宣告假執行。
    其陳述及所提出之證據如下：
(一)原告於民國96年9 月12日向鈞院法拍標臺北縣三重市○○○
    路254 巷22號3 樓，於96年10月5 日取得權利移轉證書，向
    地政事務所完成所有權移轉登記。
(二)被告自94年1 月5 日即佔住系爭房屋，稱已向訴外人即原所
    有權人張玉蘭承租占用抵債，並於94年1 月5 日由張玉蘭交
    付該屋由其使用，拒絕遷讓房屋。但被告取得使用該房屋僅
    為債之關係，僅能對抗張玉蘭，該屋由原告標得，對於原告
    而言，被告為無權占有。
(三)我們主張要終止租約，希望被告將房子返還，且被告都沒有
    按月來繳交房租。租賃契約為何前面有印章，後面卻沒有印
    章，且印章都不同，且他欠前屋主錢應與我們無關，我向他
    收租金應該是可以的。我們是有發存證信函給被告。
(四)被告與訴外人張玉蘭所簽訂之租賃契約應屬通謀虛偽之意思
    表示，該契約應屬無效。
(五)被告應按月給付原告14,000元之租金及不當得利。
(六)證據：提出建物所有權狀、土地所有權狀、建物登記謄本、
    土地登記謄本、臺灣板橋地方法院96年10月5 日板院輔96執
    明字第1134號函、戶籍謄本、房屋租賃契約書、同意書、本
    院95年度執全字第6215號假扣押強制執行事件95年11月2 日
    查封筆錄、民事委任狀、指封切結、三重中山路郵局97年1
    月14日第68號存證信函及郵政掛號郵件收件回執等影本為證
    據。
二、被告方面：
    聲明：請求駁回原告之訴。
    其陳述及所提出之證據如下：
(一)我目前還是住在系爭房屋裡面。我從94年1 月5 日至99年1
    月4 日止承租系爭房屋，租期5 年依法確實有效，租賃超過
    5 年才要公證，本件沒有超過5 年，所以沒有公證必要，原
    告應承受這租賃契約。
(二)租約還沒有到期，買賣不破租賃，我也有將租金已經給付了
    ，存證信函原告是事後才發的。我們收到原告存證信函後，
    我有請律師來回覆給他。
(三)張玉蘭積欠被告84萬元，雙方同意抵銷每月14,000元共60期
    ，租金既已抵銷，被告即不負給付租金義務。
(四)證據：提出張玉蘭94年1 月5 日同意書、房屋租賃契約書、
    臺北漢中街郵局97年1 月24日第43號存證信函及掛號郵件收
    件回執等影本為證據。
參、本院依職權調取本院96年度執字第1134號民事執行卷宗。
肆、得心證之理由：
一、原告主張坐落臺北縣三重市○○○路254 巷22號3 樓房屋所
    有權及所坐落之基地即坐落臺北縣三重市○○段○○段28-3
    地號土地所有權應有部分萬分之147 為原告所有，此有土地
    登記謄本、建物登記謄本及本院96年10月5 日板院輔96執明
    字第1134號函影本在卷可稽，原告上開主張自堪信為真實。
    而原告係因法院強制執行拍賣而取得前揭不動產，依民法第
    759 條之規定，原告取得前揭不動產之時間即本院核發權利
    移轉證書之96年10月5 日，而依土地登記謄本及建物登記謄
    本之登記內容所載，原告則係於96年10月18日完成登記等事
    實，亦均堪予認定。至於被告抗辯其前與該房屋之原所有權
    人張玉蘭就系爭房屋訂定租賃契約一節，亦為原告所不爭執
    ，且有本院95年度執字第6215號假扣押強制執行事件95年11
    月2 日查封筆錄（見本院卷第63頁）及房屋租賃契約書影本
    （見本院卷第55至56頁）在卷可參，則被告上述抗辯自亦堪
    信為真實。
二、按「出租人於租賃物交付後，承租人占有中，縱將其所有權
    讓與第三人，其租賃契約，對於受讓人仍繼續存在。」，民
    法第425 條第1 項定有明文；又按「民法第四百二十五條所
    謂對受讓人繼續存在之租賃契約，係指同法第四百二十一條
    第一項所定意義之契約而言。若因承租人對於出租人有債權
    ，出租人同意以其所欠債務按月扣抵租金；或因擔保承租人
    之債務，而接受押租金，則均屬別一契約。此契約對於因受
    讓租賃物所有權而繼為出租人之受讓人，並非繼續有效，承
    租人無從以其對於前出租人之債權，按月扣抵應支付於受讓
    人之租金。又受讓人未受押租金債權之移轉者，對承租人亦
    不負返還押租金之義務。」（最高法院77年台上字第1567號
    判決要旨參照）、「民法第四百二十五條所謂對於受讓人繼
    續存在之租賃契約，係指同法第四百二十一條第一項所定意
    義之契約而言。若因承租人對於第三人有債權，出租人同意
    其之對於第三人之債權，按月扣抵租金，則為別一契約，並
    不包括在內，除租賃物所有權讓與前，已發生而未支付之租
    金外，承租人對於因受讓租賃物所有權而為出租人之繼受人
    所應支付之租金，自無從以其對於第三人之債權按月扣抵。
    」（最高法院73年台上字第4524號判決要旨參照），可見前
    揭民法第425 條第1 項規定之租賃契約對於受讓人繼續存在
    ，乃僅限於租賃契約本身，並不及於該租賃契約以外之其他
    契約，從而，於租賃物之所有權移轉予受讓人後，因前揭法
    條規定使租賃契約移轉於承租人與受讓人間，則於此時承租
    人即應向受讓人即新出租人交付租金，而不得以其已經與租
    賃物之原所有人即原出租人有另外之約定對抗新出租人而作
    為拒絕對新出租人交付租金之理由。經查，本件原告經法院
    之拍賣程序而取得系爭不動產，於其取得法院核發之權利移
    轉證書時取得系爭不動產之所有權，則依前揭民法第425 條
    第1 項規定，被告與訴外人張玉蘭間就系爭房屋所成立之租
    賃契約，即因法律之規定移轉於原告與被告間之事實自堪認
    定；至於被告雖抗辯其與訴外人張玉蘭簽訂同意書，約定：
    「立同意書人張玉蘭，茲因積欠乙○○借款債務新臺幣（下
    同）84萬元無力清償，同意將原出租於乙○○之座落臺北縣
    三重市○○○路254 巷22號3 樓房屋之每月租金14000 元，
    自民國94年1 月5 日起，至99年1 月4 日止，按月由乙○○
    扣抵債務，直到租期屆滿，全部債務清償完畢為止，……。
    」，此有張玉蘭94年1 月5 日同意書影本在卷可參（見本院
    卷第35頁），然依照前述，移轉於房屋受讓人之契約僅限於
    租賃契約，並不包含其他契約在內，而被告與訴外人張玉蘭
    所訂定之以租金抵充債務之契約並非租賃契約，並不當然移
    轉於被告與原告之間，被告此部分主張自非可採；則原告主
    張被告應有向原告給付租金之義務一節，自屬可採。
三、按「承租人租金支付有遲延者，出租人得定相當期限，催告
    承租人支付租金，如承租人於其期限內不為支付，出租人得
    終止契約。」、「租賃物為房屋者，遲付租金之總額，非達
    二個月之租額，不得依前項之規定，終止契約。其租金約定
    於每期開始時支付者，並應於遲延給付逾二個月時，始得終
    止契約。」、「定有期限之租賃契約，如約定當事人之一方
    於期限屆滿前，得終止契約者，其終止契約，應依第四百五
    十條第三項之規定，先期通知。」、「前項終止契約，應依
    習慣先期通知。但不動產之租金，以星期、半個月或一個月
    定其支付之期限者，出租人應以曆定星期、半個月或一個月
    之末日為契約終止期，並應至少於一星期、半個月或一個月
    前通知之。」、「承租人於租賃關係終止後，應返還租賃物
    ；租賃物有生產力者，並應保持其生產狀態，返還出租人。
    」，民法第440 條第1 項、第2 項、第453 條、第450 條第
    3 項、第455 條分別定有明文；又按「當事人約定債務人遲
    延給付時，須經債權人定一定之期限催告其履行，而債務人
    於期限內仍不履行，債權人始得解除契約者，債權人催告所
    定期限雖較約定期限為短，但如自催告時起，已經過該約定
    之期限，債務人仍不履行，基於誠實信用原則，應解為債權
    人得解除契約。」，亦有最高法院90年台上字第1231號判例
    可參。經查，原告又主張被告並未依租賃契約履行給付租金
    之義務，且經原告於97年1 月14日以三重中山路郵局97年1
    月14日第68號存證信函催告被告給付租金，該存證信函已於
    97年1 月15日寄達被告等情，為被告所不否認，並有原告提
    出之前揭存證信函及掛號郵件收件回執影本在卷可參（見本
    院卷第74至76頁），則原告主張其已對被告為催繳租金之催
    告一節，自堪信為真實；再查，依據前揭原告對被告催告之
    三重中山路郵局第68號存證信函內容所示：「本人甲○○於
    民國96年9 月12日至板橋地方法院標得臺北縣三重市○○○
    路254 巷22號3 樓此房屋不動產。自民國96年10月18日權奘
    （應係權狀之誤）變更完成，已過戶給甲○○本人。自民國
    96 年10 月18日至民國97年元月18日止，本人甲○○未收到
    租屋人乙○○之任何租金款項，請求租屋人乙○○，於收到
    此存証信涵（應係信函之誤）三日內給付，自民國96年10月
    18日至民國97年元月18日三個月租金，共新台幣肆萬貳仟元
    正，該租金款項匯至甲○○郵局帳號00000000000000000 帳
    戶，三日內未付清租金款項，視同終止租約。本人甲○○寄
    此存証信涵後，不再另行通知。希君切勿自誤。」，而被告
    不僅未依原告之催告繳付租金，迄今仍未繳付任何租金之事
    實，乃兩造俱不爭執之事實，而原告所寄前揭郵局存證信函
    已於97年1 月15日寄達被告，其所定被告應繳付欠租之期限
    雖僅3 日，然被告迄今仍未支付原告任何租金，依前揭最高
    法院判例意旨，於相當期日經過後，仍發生催告之效力，原
    告乃於97年2 月26日言詞辯論期日當庭提出之民事準備書狀
    中及當場之言詞對到場之被告為終止系爭租賃契約之意思表
    示，繕本並當庭交付被告之訴訟代理人，此有本院97年2 月
    26日言詞辯論筆錄及原告之準備書狀在卷可參（見本院卷第
    46、53頁），則原告業已依民法第45 3條、第450 條第3 項
    之規定催告被告繳付積欠之租金，且被告亦積欠超過民法第
    440 條第2 項所規定之房屋租金二期以上，原告主張終止雙
    方間之房屋租賃契約一節，即堪認為合於法律規定，而得以
    採取，而兩造間之租賃契約既已終止，承租人即被告自應將
    租賃物即前揭房屋返還出租人即被告，則原告主張雙方間之
    租賃契約業已終止，被告應將系爭房屋返還原告等節，應堪
    採取。
四、又按租賃契約關係存續中，承租人自應依契約約定給付租金
    ，此於民法第439 條規定甚明；至於租賃契約關係消滅後，
    承租人如仍繼續占有使用租賃物者，其可以獲得相當於租金
    數額之利益，且係無法律上之原因而獲得此一利益，出租人
    並因無法收回租賃物而受有損害，出租人得依據不當得利之
    法則請求承租人返還此一利益自屬當然，從而，原告主張被
    告應給付其租賃契約終止前積欠之租金與各應給付日之翌日
    起按法定利率年息百分之五計算之利息，與租賃契約終止後
    按月給付原告14,000元等，自堪認為有理由，應予准許；被
    告抗辯稱其已經與原屋主就以債務抵充租金成立協議，不必
    重複給付租金一節，則非可採。
五、綜上所述，原告請求被告應將系爭房屋返還，並給付原告自
    其取得系爭不動產之所有權即96年10月5 日起至返還前揭不
    動產時為止，按月給付原告14,000元，其中96年11月5 日起
    至97年2 月5 日止期間應給付之租金並應按如附表所示之時
    間按年利率百分之五計算其利息，應認為有理由，應予准許
    。至於原告聲明將起訴狀繕本送達翌日重複請求，該部分自
    屬無理由，應予駁回。
伍、假執行之宣告：原告陳明願供擔保以代釋明聲請宣告假執行
    ，核與法律規定相符，爰酌定相當擔保金額，准予假執行。
陸、本件事證已臻明確，兩造其餘主張及攻擊防禦方法與證據，
    經本院斟酌後，與本件判決結果已不生影響，故不一一論列
    ，附此敘明。
柒、結論：原告之訴為一部有理由，一部無理由，依民事訴訟法
    第78條、第79條、第390條第2項，判決如主文。
中    華    民    國    97    年    4     月    22    日
            民事第一庭  法  官  許  瑞  東
以上正本證明與原本無異
如對本判決上訴，須於判決送達後20日內向本院提出上訴狀
中    華    民    國    97    年    4     月    22    日
                        書記官  賴  玉  芬
┌────────────────────────────────┐
│附表                                          96年度訴字第2494號│
├──┬───────┬──────┬──────┬───┬───┤
│編號│金額（新臺幣）│應給付日期  │利息起算日  │年利率│備  註│
├──┼───────┼──────┼──────┼───┼───┤
│ 01 │14,000元      │96年11月5日 │96年11月6日 │5%    │      │
├──┼───────┼──────┼──────┼───┼───┤
│ 02 │14,000元      │96年12月5日 │96年12月6日 │5%    │      │
├──┼───────┼──────┼──────┼───┼───┤
│ 03 │14,000元      │97年1月5日  │97年1月6日  │5%    │      │
├──┼───────┼──────┼──────┼───┼───┤
│ 04 │14,000元      │97年2月5日  │97年2月6日  │5%    │      │
└──┴───────┴──────┴──────┴───┴───┘


司法院資訊處製作；財團法人民間司法改革基金會備份。
